臺灣澎湖地方法院民事判決　　　　　　　　94年度訴字第25號
　　原　　　告　壬○○
　　　　　　　　辛○○
　　　　　　　　子○○○
　　　　　　　　癸○○
　　　　　　　　甲○○
　　　　　　　　丙○○
　　　　　　　　丁○○
　　　　　　　　乙○○
　　共　　　同　史乃文律師
　　被　　　告　己○○
　　　　　　　　庚○○
　　上　一　人
　　訴訟代理人　馬陳棠律師
上列當事人間請求分割遺產等事件，本院於94年9月6日言詞辯論
終結，判決如下：
    主      文
兩造繼承共有如附表一所示之不動產准予分割、變賣，所得價金
按如附表二所示應繼分比例分配之。
訴訟費用由兩造按附表二所示應繼分比例負擔。
    事實及理由
甲、兩造之主張：
一、原告起訴主張：如附表一所示之不動產，原均係兩造之被繼
    承人紀安東所有。紀安東於民國86年4月7日死亡後，上開不
    動產由兩造共同繼承，維持公同共有關係迄今，兩造對紀安
    東遺產之應繼分比例則如附表二所示。兩造前無不能分割遺
    產之約定，為促進上開不動產使用之效率及公平性，爰依民
    法第1164條之規定，訴請法院准予分割上開遺產。又因兩造
    對上開不動產分割方法無法達成協議，並考慮兩造人數眾多
    ，如仍維持共有關係，甚難分配利用等一切情狀，請求將上
    開不動產予以變賣，所得價金依兩造應繼分比例分配。並聲
    明：請准將如附表一所示之不動產准予分割、變賣，所得價
    金按如附表二所示應繼分比例分配之。
二、被告己○○則以：同意分割被繼承人紀安東之遺產，且兩造
    對紀安東遺產之應繼分比例確如附表二所示。但被繼承人紀
    安東之遺產，除附表一所示之不動產外，尚有對馬公市○○
    段262地號土地之承租權，及門牌號碼馬公市案山里96-18號
    建物之所有權。遺產分割方式以維持分別共有為宜，不希望
    以變賣方式處理等語資為抗辯等語資為抗辯。並聲明：請求
    駁回原告之訴。
三、被告庚○○則以：同意分割被繼承人紀安東之遺產，且兩造
    對紀安東遺產之應繼分比例確如附表二所示。但紀安東之遺
    產範圍係附表一編號1、2、3之土地，及對馬公市○○段262
    地號土地之承租權，及門牌號碼馬公市案山里96-18號建物
    之所有權。附表一編號4之房屋，原雖為紀安東所有，但被
    告庚○○於83年間予以出資重建，現應為被告庚○○所有，
    不在紀安東遺產之範圍等語資為抗辯。並聲明：請求駁回原
    告之訴。
乙、不爭執之事實
一、被繼承人紀安東於86年4月7日死亡後，兩造為其遺產之繼承
    人，應繼分比例如附表二所示。
二、兩造就紀安東之遺產並無不能分割之約定，紀安東生前亦未
    以遺囑禁止繼承人分割遺產。
三、馬公市○○段584-76、584-77、584-78地號土地（即附表一
    編號1、2、3所示之土地），均係紀安東之遺產，土地登記
    謄本現登記為兩造公同共有。
四、門牌號碼馬公市○○路31號房屋（即附表一編號4所示之房
    屋），自56年起至86年4月7日止，建物登記謄本均登記紀安
    東為所有權人，現登記為兩造公同共有。
五、紀安東於74年間，曾向澎湖縣政府承租馬公市案山里262地
    號土地，並陸續於82、85年間續訂租約。
六、門牌號碼馬公市案山里96-18號之建物並未辦理建物所有權
    登記。
丙、得心證之理由：
一、被告己○○未於言詞辯論期日到場，查無民事訴訟法第386
    條各款所列情形，依原告之聲請，由其一造辯論而為判決。
二、按繼承人得隨時請求分割遺產，但法律另有規定或契約另有
    訂定者，不在此限，民法第1164條定有明文。又按遺產之分
    割，乃以消滅遺產公同共有關係為目的，須共同繼承人全體
    始得為之，故請求分割遺產之訴，除被繼承人以遺囑禁止繼
    承人分割之遺產，及共同繼承人以契約約定禁止分割之遺產
    外，應以全部遺產整體為分割，不能以遺產中之各個財產為
    分割之對象，此亦有最高法院84年度台上字第2410號判決意
    旨可資參照。查兩造均為被繼承人紀安東之繼承人，原告自
    得本於繼承人之地位，隨時請求分割被繼承人紀安東全部遺
    產。有問題者，係紀安東之遺產究否包括附表一編號4所示
    之建物、門牌號碼馬公市案山里96-18號建物之所有權，及
    馬公市○○段262地號土地之承租權？原告是否已就全部遺
    產整體提出分割？茲分述如下：
（一）門牌號碼馬公市○○路31號之建物（即附表一編號4建物
      ）部分：
１、上開建物前係紀安東於56年間申請建築執照興建，並辦理使
    用執照、第一次所有權登記，有澎湖縣政府函覆之申請資料
    （卷一第101-121頁）、建築物改良登記簿（卷二第26頁）
    等件附卷可稽，是以，上開建物於56年間興建後，即由紀安
    東取得所有權一節，堪以認定。被告庚○○雖主張其於83年
    出資重建，應由其取得所有權，並傳訊當時施工之工人丑○○、戊○○為證云云，惟證人丑○○於本院審理時證稱：伊
    係泥水工，被告庚○○雖於80年左右找伊改建上開建物，改
    裝內部隔間、窗戶、地板、頂樓增建等，但是以既有的房屋
    修改，並非拆掉後重建等語（卷二第47頁）；證人戊○○則
    證稱：伊係裝潢工人，被告庚○○於80年左右有找伊重新裝
    潢上開建物，改裝天花板、牆壁、地板，並訂做新的櫃台、
    桌椅等語（卷二第48頁），可見被告庚○○當時僅將上開建
    物增建、改裝，並未重新起造。另由被告庚○○改建時，並
    無另外申請建築執照、使用執照等情（卷一第101頁）觀之
    ，亦可徵諸上情。
２、被告庚○○當時既僅增建、改裝上開建物，而非予以重新起
    造，自不合物權法原始取得建物所有權之定義。又其增建、
    改裝部分，於完成加工後，依民法第811條：「動產因附合
    而為不動產之重要成分者，不動產所有人取得動產所有權」
    之規定，其所有權亦歸屬於當時系爭房屋之所有權人紀安東
    。從而，上開門牌號碼馬公市○○路31號之建物，係紀安東
    遺產之一部分，堪以認定。
（二）門牌號碼馬公市案山里96-18號之建物部分：原告壬○○
      主張該建物係其出資興建，由其原始取得所有權。本院斟
      酌當時施工之工人洪明德於審理時證述：該建物確係壬○○出資請伊建造等語（卷二第73、74頁）；及上開建物房
      屋稅納稅義務人自申報起始至今，均為原告壬○○，業據
      澎湖地政事務所、澎湖縣稅捐稽徵處函覆在卷（卷一第96
      頁、卷二第34頁），另被告亦未能舉證上開建物係紀安東
      所有等情，認上開建物，應係原告壬○○出資起造，而原
      始取得所有權，並非紀安東遺產之一部。
（三）對馬公市案山里262地號土地之承租權部分：查紀安東於
      85年1月1日與澎湖縣政府簽訂之系爭土地租約第2點記載
      ：「租賃期間自民國85年1月1日起至民國87年12月31 日
      止。租期屆滿時，租賃關係即行消滅，乙方不另通知。甲
      方（即紀安東）如有意續租，應於租期屆滿前一個月，向
      乙方（即澎湖縣政府）換約續租，逾期未換約，視為無意
      續租‧‧‧」；第9點記載：「因繼承移轉租約者，甲方
      之繼承人應於繼承事實發生之日起六個月內向乙方辦理繼
      承承租換訂租約；逾期辦理繼承承租者，甲方之繼承人於
      繳納違反行為時當期約租金六個月之違約金後，乙方同意
      換訂租約」等語，是以，依文義上解釋，紀安東與澎湖縣
      政府所訂上開租約效力係至87年12月31日，租期屆滿後，
      租賃關係即行消滅。而紀安東於86年4月7日死亡後，並無
      任何繼承人向縣政府表示欲繼承承租，直至88年11月間，
      原告壬○○始向縣政府表示欲繼續承租該土地，有澎湖縣
      政府94年5月25日府財產字第09400 23882號函可稽（卷一
      第86頁）。依前述契約條款，紀安東生前與澎湖縣政府之
      租約，自租期屆滿後，租賃關係已歸消滅，原告壬○○於
      88年12月9日與縣政府另定之租約，應係另一租約，與紀
      安東生前遺留之權利義務關係無涉，另由澎湖縣政府88年
      7 月26日澎府財產字第43487號函示內容同此看法（卷二
      第32頁），亦可徵諸上情。至於原告壬○○於88年11月間
      申請承租系爭土地之文件上，有繼承承租、繼承系統表等
      內容，此應為行政機關文書之制式記載，並非表示該租約
      係繼承而來。從而，紀安東生前對系爭土地之承租權，在
      租期屆滿後，已歸消滅，原告紀安東與澎湖縣政府另定之
      租約，係另一法律關係，並非紀安東遺產範圍。
（四）綜上所述，紀安東生前遺留之遺產，即係附表一所示之不
      動產，原告請求就附表一所示之遺產整體予以分割，於法
      相符，應予准許。
三、遺產分割之方法：
（一）按同一順序之繼承人有數人時，按人數平均繼承，但法律
      另有規定者，不在此限，民法第1141條定有明文。又繼承
      人有數人時，在分割遺產前，各繼承人對於遺產全部為公
      同共有，民法第1151條定有明文。又公同共有物分割之方
      法，除法律另有規定外，應依關於共有物分割之規定，即
      得依共有人協議之方法行之，不能協議決定者，法院得因
      任何共有人之聲請，命為左列之分配：一、以原物分配於
      各共有人。二、變賣共有物，以價金分配於各共有人，以
      原物為分配時，如共有人中，有不能按其應有部分受分配
      者，得以金錢補償之，民法第830條第2項、第830條亦定
      有明文。
（二）查兩造對於被繼承人紀安東之遺產分割方式，經多次協商
      後，仍未能達成協議，本院審酌原告8人均同意變價分割
      ，且其等應繼分比例合計達六分之五，而兩造人數眾多，
      倘予以原物分割，甚難予使用收益，為發揮其最大之經濟
      效用，本院認就如附表一所示之不動產應予變價分割，並
      將所得價金按附表二所示之應繼分比例予以分配為妥。
丁、據上論結，原告之訴為有理由，依民事訴訟法第385條第1項
    前段、第80條之1，判決如主文。
中      華      民      國   94  年   9   月   20    日
                      家事法庭  法  官  李宛玲
以上正本係照原本作成。
如不服本判決，應於判決送達後20日內，向本院提出上訴狀（須
附繕本）。
中　　華　　民　　國　　94　　年　　9 　　月　　20　　日
                                書記官  莊茹茵
附表一：
1、馬公市○○段584-76地號土地，面積71平方公尺。
2、馬公市○○段584-77地號土地，面積71平方公尺。
3、馬公市○○段584-78地號土地，面積71平方公尺。
4、坐落馬公市○○段584-76、584-77、584-78地號土地上之建
   物：建號馬公市○○段2110號，門牌號碼馬公市○○路31號
   ，鋼筋混凝土加強磚造住家2層，總面積361.12平方公尺。
附表二：
原告壬○○、辛○○、子○○○、癸○○應繼分均各六分之一；
原告乙○○、甲○○、丙○○、丁○○應繼分均各二十四分之一
；被告庚○○、己○○應繼分均各十二分之一。
